---
title: "PREFASE"
author: "Brayan Ortega & Dylan Ariza"
date: "2026-03-03"
output: pdf_document
---

# 1. Definición del problema

El reto consiste en aplicar Minería de Datos para identificar, dentro de las plantillas oficiales de la Copa Mundial de la FIFA 2026, a aquellos sujetos que se comportan estadísticamente como "estrellas" (jugadores élite) pero que aún poseen un valor de mercado bajo o un estatus menor. Se busca descubrir talentos infravalorados basándose en una comparación objetiva de rendimiento multidimensional frente a figuras consagradas.

## *Justificación*

En un torneo de tan corta duración y alta visibilidad, las decisiones de fichaje se basan a menudo en la intuición. Este proyecto aporta un rigor técnico mediante la Distancia Euclidiana entre puntos de datos para justificar qué jugadores son las verdaderas "revelaciones estadísticas" del torneo.

## *Hipótesis*

#### H1

Mediante un modelo de clasificación supervisada entrenado con datos históricos, es posible predecir qué jugadores de la cita de 2026 tendrán un desempeño significativamente superior al esperado.

#### H2

Las variables de progresión (minutos jugados, incremento de estadísticas anuales) serán más determinantes para identificar estos perfiles en el Mundial que variables demográficas como la edad o nacionalidad.

# 2. Descripción del dataset (Enfoque Mundial 2026)

## *Nombre y fuente*

Se utilizarán datos recolectados de plataformas como Kaggle ("FC 26 Player Data"), SoFIFA y FBref (datos estadísticos de fútbol), enfocándose en las estadísticas de las eliminatorias y torneos previos recientes.

## *Selección y filtrado (Punto Crítico)*

Una decisión de ingeniería vital será filtrar el dataset global para quedarse únicamente con los jugadores que participarán en el Mundial o que jugaron las eliminatorias y/o el mundial pasado.

## *Criterio de Inclusión*

Se debe definir un umbral mínimo de "Minutos Jugados" (ej. \>500 minutos) para evitar que jugadores con participaciones fugaces tengan estadísticas infladas que engañen a los algoritmos.

## *Variables clave y significado*

El dataset cuenta con 110 variables, entre las más relevantes nos encontramos con.

#### Dimensiones Demográficas y de Control (Base para H2)

Estas variables se utilizarán para contrastar la hipótesis H2, que afirma que la progresión es más predictiva que los datos biográficos.

*Identificación*: short_name, long_name, player_id. Demografía: age (edad), dob (fecha de nacimiento), nationality_name (nacionalidad).

*Atributos Físicos*: height_cm (altura), weight_kg (peso), body_type (tipo de cuerpo).

*Significado*: Permiten segmentar a los jugadores por madurez y origen geográfico para el Mundial

#### Variables de Negocio y Estatus (Identificación de "Infravalorados")

Cruciales para definir quién es una "revelación" en el contexto de tu problema.

*Financieras*: value_eur (valor de mercado), wage_eur (salario), release_clause_eur (cláusula de rescisión).

*Prestigio*: international_reputation (reputación), overall (calificación actual), potential (potencial esperado).

*Significado*: Si un jugador tiene un overall alto o un rendimiento de élite pero un value_eur bajo, el modelo de Clasificación Supervisada (H1) lo etiquetará como "Jugador Revelación".

#### Variables de Progresión y Versión (Núcleo de H2)

Para validar la H2, estas variables son las más importantes del dataset.

*Temporales*: fifa_version, fifa_update, fifa_update_date.

*Significado*: Aunque el dataset es una foto fija, estas columnas permiten usar la API de SoFIFA para comparar la versión actual con la anterior y calcular el "incremento anual" de estadísticas, que es la variable de progresión por excelencia.

#### Variables de Rendimiento Técnico y Físico (Atributos Minables)

Estas son las que alimentarán tus algoritmos (Random Forest, K-Means, SVM) para encontrar patrones de "estrellas".

*Habilidades Globales*: pace (ritmo), shooting (tiro), passing (pase), dribbling (regate), defending (defensa), physic (físico).

*Detalles de Acción*: attacking_finishing (finalización), skill_ball_control (control), movement_reactions (reacciones), mentality_vision (visión), power_stamina (resistencia).

*Significado*: El modelo buscará qué combinación de estos atributos define a un jugador de élite en el Mundial.

#### Variables de Posición y Especialización (Feature Selection)

Fundamentales para la fase de Selección de Características del KDD.

*Posición General*: player_positions, nation_position (posición en la selección).

*Estatus por Zona*: Las variables finales como ls, st (delanteros), cm, cam (mediocampistas), cb, rb (defensas) y gk (porteros).

*Significado*: No se puede evaluar a un defensa y a un delantero con el mismo criterio; estas variables permiten normalizar el rendimiento según el rol en el campo.

## *Identificación de posibles problemas iniciales en los datos*

Tras una inspección preliminar del dataset de jugadores para el Mundial 2026, se identifican los siguientes desafíos técnicos.

#### Valores Faltantes (NAs)

Se detecta la ausencia de datos en variables críticas como el valor de mercado (value_eur) o estadísticas técnicas específicas en jugadores de ligas menos monitoreadas. Estos deben ser tratados mediante omisión o imputación para no invalidar el modelo.

#### Ruido y Errores de Captura

Presencia de datos técnicamente imposibles, como porcentajes de precisión superiores al 100% o caracteres especiales en columnas numéricas (ej. símbolos de moneda en salarios), lo que requiere una limpieza de tipos (casting).

#### Valores Atípicos (Outliers)

Jugadores con rendimientos extremos (ej. Mbappé o Messi) actúan como singularidades estadísticas que pueden distorsionar los centroides en el agrupamiento K-Means.

#### Disparidad de Escalas (Punto Crítico)

Existe una diferencia de magnitud masiva entre variables como "Goles" (rango 0-10) y "Valor en Euros" (millones). Es obligatorio aplicar normalización (scale()) para evitar que las variables con números más grandes dominen injustamente el modelo.

#### Ausencia de Variable de Control

La columna de minutos jugados no aparece en el dataset base. Es vital integrarla vía API de SoFIFA para filtrar sujetos con menos de 500 minutos y evitar que estadísticas "infladas" por participaciones breves generen falsos positivos en la identificación de revelaciones.

# 3. Análisis Exploratorio de Datos (EDA) Básico

## 3.1. Carga y visualización general de los datos

*Carga de librerías necesarias*

```{r}
library(dplyr)
library(tidyverse) # [3, 4]
```

#### Importación del dataset

```{r}
datos_futbol <- read.csv("FC26_20250921.csv", header = TRUE, sep = ",") # [5, 6]
```

#### Mostrar las primeras filas de los datos

*Visualización de los primeros registros*

```{r}
head(datos_futbol) # [7, 8]
```

#### Identificar la cantidad de filas y columnas

*Obtener dimensiones*

```{r}
dim(datos_futbol) # [9] [10] Filas (observaciones), [11] Columnas (variables)
```

## 3.2. Estadísticas básicas

#### Verificar el tipo de variables

Es fundamental identificar si R reconoce los atributos correctamente. Los atributos numéricos (como age o value_eur) contienen valores reales o enteros, mientras que los categóricos (como player_positions o nationality_name) definen grupos mutuamente excluyentes.

*Inspección de la estructura y tipos de clase (Factor, num, int, chr)*

```{r}
str(datos_futbol) # [5]
```

*Verificación específica de una columna (ejemplo: Mes o Posición)*

```{r}
class(datos_futbol$potential) # [6]
```

#### Estadísticos de variables numéricas principales

Para validar la hipótesis H2, nos enfocaremos en las medidas centrales (media, mediana) y de dispersión (desviación estándar) de las variables de rendimiento y estatus.

-   Media y Mediana: La mediana es especialmente útil aquí, ya que es menos sensible a valores extremos (como el valor de mercado de superestrellas como Mbappé).

-   Desviación Estándar: Indica qué tan disperso está el nivel de los jugadores respecto al promedio.

*Resumen estadístico completo de variables clave*

```{r}
summary(datos_futbol[, c("age", "overall", "potential", "value_eur")]) # [7, 10]
```

*Cálculos manuales para precisión técnica*

```{r}
media_valor <- mean(datos_futbol$value_eur, na.rm = TRUE) # [7]
mediana_overall <- median(datos_futbol$overall, na.rm = TRUE) # [7]
desv_estandar_potencial <- sd(datos_futbol$potential, na.rm = TRUE) # [7]
```

#### Frecuencias de variables categóricas

Esto nos permite conocer la representatividad de cada selección y posición en el dataset.

*Cantidad de jugadores por Selección Nacional (Mundial 2026)*

```{r}
table(datos_futbol$nationality_name) # [11]
```

*Frecuencia porcentual de las posiciones en el campo*

```{r}
round(prop.table(table(datos_futbol$player_positions)) * 100, 1) # [12, 13]
```

Este análisis descriptivo es el paso previo obligatorio a la Normalización. Como las variables tienen escalas muy distintas (ej. age entre 16-40 y value_eur en millones), estos estadísticos justifican por qué después aplicaremos la función scale() para que todos los atributos tengan media 0 y desviación 1, evitando sesgos en el modelo de detección de revelaciones.

## 3.3. Detección de valores faltantes

En esta etapa se cuantifican los vacíos de información en el dataset para determinar la calidad de los datos de los jugadores previo a cualquier transformación.

*Conteo de valores faltantes (NA) por columna*

```{r}
colSums(is.na(datos_futbol)) #
```

*Visualizar solo las columnas que tienen al menos un valor faltante*

```{r}
missing_counts <- colSums(is.na(datos_futbol)) #
missing_counts[missing_counts > 0]
```

Este conteo es vital para decidir la estrategia de manejo de datos no disponibles en la siguiente fase. Por ejemplo, en variables críticas como value_eur o age, la existencia de NAs podría obligar al equipo a realizar una búsqueda externa vía la API de SoFIFA o a eliminar registros que no cumplan con el mínimo de información necesaria para validar las hipótesis H1 y H2.

## 4. Revisión bibliográfica

## 5. Plan de trabajo

## 6. Expectativas y retos

## 7. Conclusión preliminar
